【裁判字號】    98,上更(二),115
【裁判日期】    990608
【裁判案由】    貪污治罪條例等
【裁判全文】
臺灣高等法院刑事判決           98年度上更(二)字第115號
上  訴  人  臺灣臺北地方法院檢察署檢察官
上  訴  人
即  被  告  丙○○
選任辯護人  梁治律師
上  訴  人
即  被  告  甲○○
選任辯護人  王振志律師
上列上訴人因被告等人違反貪污治罪條例等案件，不服臺灣臺北
地方法院92年度訴字第2041號，中華民國95年12月20日第一審判
決（起訴案號：臺灣臺北地方法院檢察署91年度偵字第3920號）
，提起上訴，經判決後，由最高法院第二次發回更審，本院判決
如下：
    主  文
原判決關於丙○○、甲○○部分撤銷。
丙○○共同連續行使公務員明知為不實之事項，而登載於職務上
所掌之公文書，足以生損害於公眾，處有期徒刑壹年陸月，減為
有期徒刑玖月，緩刑貳年。
甲○○無罪。
    事  實
一、丙○○、吳雪芳（業經判處有期徒刑一年四月，減為有期徒
    刑八月，緩刑二年確定）均係前國防部中山科學研究院（現
    改制為國防部軍備局中山科學研究院，下稱中科院）所聘任
    行政助理，職司辦理簡易例行工作，並協助辦理院長室三節
    、紅白帖、聞人壽辰等禮品、花卉採購事宜，均係服務於國
    家機關而具有法定職務權限之公務員。自民國88年度起，國
    防部核定該院院長室全年度行政事務費為新臺幣（下同）51
    6 萬元，惟該院擅依自頒之「定額經費給與標準及作業規定
    」，由「研究支援費」及「國軍生產及服務作業基金—軍民
    通用科技發展作業」之「管理及總務費」（以下簡稱：管共
    費）項下，分別提撥426萬元及231萬8827元，合計657萬882
    7 元，作為院長行政事務費（89年度含88年度下半年行政事
    務費共1173萬8827元）。緣中科院院長陳友武（業經國防部
    最高軍事法院97年度上更三字第 1號判決有期徒刑七年二月
    ，褫奪公權五年確定）、院長參謀室上校主任高天賜（業經
    同上判決判處有期徒刑二年，褫奪公權二年確定）、院長參
    謀室中校機要秘書組組長丁○○（原判決誤植為「董超傑」
    ，業經國防部最高軍事法院94年度忠審字第23號判決有期徒
    刑三年二月確定）、院長參謀室中校事務秘書乙○○（業經
    國防部最高軍事法院97年度上更三字第 1號判決以犯貪污治
    罪條例第 5條第1項第2款、刑法第216條、第213條行使登載
    不實之公文書罪，判處有期徒刑二年六月，褫奪公權二年確
    定）明知對於該院長室經費之結報應公款公用，不得使用虛
    偽之單據憑證結報核銷，亦不得變相結領控存留用。竟為圖
    謀供陳友武公務需要及院長參謀室零星採購之彈性運用，共
    同基於以不實單據憑證結報之概括犯意聯絡，結合其各有之
    職權，經由丙○○、吳雪芳協助提供不實發票，丙○○協助
    虛偽填載空白收據及依乙○○指示製作不實送禮名冊，並由
    乙○○取得百吉鮮花店負責人王連欉、薇多莉亞花店負責人
    張得芳、青果承銷商負責人蔡寶葵、翰雅實業有限公司（以
    下簡稱翰雅公司）負責人羅哲明、湯姆餘記呢絨西服有限公
    司（以下簡稱湯姆公司）負責人許金地等人，所提供之空白
    或不實單據發票等，據以於每月結報院長行政事務費時，由
    乙○○夾雜該不實單據發票，製作不實之結報簽呈等公文書
    ，經丁○○及高天賜層轉，由陳友武批准，或由乙○○以個
    案結報方式製作結報簽呈、支出單據黏存單、經費支用憑單
    等公文書，經丁○○及高天賜層轉，由陳友武或不知情之宋
    大偉批准後，逕向該院總務處主計組請款而行使之，而相關
    主計公務員冷振松等人疏於詳查，將不實事項登載於所職掌
    之支出傳票等公文書（詳如附表一之一），足生損害於該院
    對於預算使用、稽查之正確性，詳如下列：
（一）丙○○明知乙○○、丁○○等人結領控存留用款，以應陳
      友武公務上需要，竟共同基於與乙○○、丁○○等人共同
      基於公務員明知為不實事項而登載於職務上所掌公文書並
      行使之概括犯意聯絡，於89年7月至9月間，連續提供附表
      一之二所示其採購電熱水瓶、對筆禮盒之發票及購買公務
      用大型公事包（依丁○○指示購買供公務使用）之發票與
      乙○○，由乙○○夾雜該不實單據發票，以不實之致贈名
      義，製作不實之結報簽呈等公文書，經丁○○及高天賜層
      轉，由陳友武批准乙○○不實之支出單據黏存單、經費支
      用憑單等公文書，經丁○○及高天賜層轉，由陳友武或不
      知情之宋大偉批准後，逕向該院總務處主計組請款而行使
      之，而相關主計公務員冷振松等人疏於詳查，將不實事項
      登載於所職掌之支出傳票等公文書，足生損害於該院對於
      預算使用、稽查之正確性。
（二）自88年10月起至89年底止，乙○○依丁○○指示，向百吉
      鮮花店之負責人王連欉索取百吉鮮花店之空白或不實「免
      用統一發票收據」，以及向不知情之三尚花店負責人張得
      芳、青果承銷商蔡寶葵、黃蔡水索取三尚花店及青果承銷
      商之空白收據，王連欉（其違反商業會計法部分，業經原
      審法院另以簡式審判程式判決有期徒刑四月確定）明知所
      交付之上開收據並無交易之事實，竟因顧及與中科院間之
      生意往來，於前揭時間，連續提供不實之如附表一之三所
      示之百吉鮮花店收據或空白收據交予乙○○。而丙○○明
      知附表一之三所示之百吉鮮花店收據並無實際交易，竟與
      乙○○、丁○○等共同基於公務員明知為不實事項而登載
      於職務上所掌公文書並行使、共同填製不實會計憑證之概
      括犯意聯絡，由乙○○自行或交由丙○○不實填載前開空
      白收據，在收據內填載不實摘要（品名）、數量、金額，
      並於收據背面註記致贈該院院務有關人員，由乙○○於經
      手人欄、丁○○於主管欄及丙○○於驗收人欄分別蓋章，
      完成三級驗收，足以表示有購買、支付之證明，足生損害
      於該院對於預算使用、稽查之正確性。乙○○逐月以「以
      無報有」、「浮報虛增」等方式，連續以百吉鮮花店單據
      虛報及浮報費用總計41萬2700元（起訴書誤載為42萬67
      00元），其不實收據日期、品名及金額詳如附表一之三所
      示，以三尚花店單據浮報費用23萬7200元，其不實收據日
      期、品名及金額詳如附表一之四所示，以青果承銷商單據
      浮報費用計45萬4020元（起訴書誤載為43萬6020元），其
      不實收據日期、品名及金額詳如附表一之五所示，由乙○○利用結報院長行政事務費之職務上機會夾雜該不實單據
      發票，以不實致贈等名義製作不實之結報簽呈等公文書，
      經丁○○及高天賜層轉，由陳友武批准，乙○○填載不實
      之支出單據黏存單、經費支用憑單等公文書，經丁○○及
      高天賜層轉，由陳友武或不知情之宋大偉批准後，逕向該
      院總務處主計組請款而行使之，而相關主計公務員冷振松
      等人疏於詳查而核准，致中科院陷於錯誤而交付前揭結報
      金額，足生損害於該院對於預算使用、稽查之正確性。
（三）為支付中科院院長陳友武於88年及89年間出國之私人費用
      等，丁○○遂指示乙○○，向翰雅公司之實際負責人羅哲
      明（其違反商業會計法部分，業經原審法院另以簡式審判
      程式判決有期徒刑 4月確定）索取不實之統一發票以便辦
      理假結報，羅哲明明知翰雅公司並未與中科院交易，竟仍
      連續多次提供其所開立、如附表一之六所示之翰雅公司之
      發票，總計金額為 14萬2,400元，給乙○○辦理假結報核
      銷行政事務費，而丙○○明知附表一之六所示之日期89年
       8月27日、89年12月30日之發票並無實際交易，其餘發票
      是購買院長返國禮物並無購買領帶絲巾禮盒，竟與乙○○
      等人共同基於公務員明知為不實事項而登載於職務上所掌
      公文書並行使、共同填製不實會計憑證之概括犯意聯絡，
      由丙○○依乙○○指示配合製作不實禮品核發名冊，將不
      實採購禮品的數量及金額核銷除帳，再由乙○○以出國致
      贈等不實名義製作不實之結報簽呈、支出單據黏存單、經
      費支用憑單等公文書，經丁○○及高天賜層轉，由陳友武
      或不知情之宋大偉批准後，逕向該院總務處主計組請款而
      行使之，而相關主計公務員冷振松等人疏於詳查而核准，
      致中科院陷於錯誤而交付前揭結報金額之附表一之六中第
      一筆、第二筆共8萬2,400元，乙○○再將該詐得之金額交
      丁○○，併入陳友武出國時的私用經費，足生損害於該院
      對於預算使用、稽查之正確性，又結報得款附表一之六中
      第三至六筆共 6萬元，均由丁○○購買陳友武返國後致贈
      各單位主官之禮品。
二、案經法務部調查局北部地區機動工作組移請臺灣臺北地方法
    院檢察署檢察官偵查起訴。
    理  由
甲、程序方面：
壹、證據能力部分：
    按被告以外之人於審判外之言詞或書面陳述，除法律有規定
    者外，不得作為證據，刑事訴訟法第159條第1項定有明文。
    經查：證人張俊彥、王春森、種秀琴、邱榮仁、趙百齡、孫
    兆良、周敢、李文寶、沈方枰、劉和謙、劉曙晞、羅本立、
    陳燊齡、宋長志、張惠分別於調查局所為之陳述，屬於被告
    以外之人，於審判外之言詞陳述，被告及辯護人既否認該陳
    述有證據能力，且查無其他例外得以之作為證據之各種情形
    ，其所為之陳述，應無證據能力。
乙、有罪部分（即被告丙○○部分）：
壹、認定犯罪事實所憑之證據及其認定之理由：
一、查被告丙○○係中科院所聘任行政助理，職司辦理簡易例行
    工作，並協助院長室三節、紅白帖、聞人壽辰等禮品、花卉
    採購事宜，係服務於國家機關而具有法定職務權限之公務員
    。自88年度起，國防部核定該院院長室全年度行政事務費為
    516萬元，惟該院擅依自頒之「定額經費給與標準及作業規
    定」，由「研究支援費」及「國軍生產及服務作業基金—軍
    民通用科技發展作業」之「管理及總務費」（以下簡稱：管
    共費）項下，分別提撥426萬元及231萬8827元，合計657 萬
    8827元，作為院長行政事務費（89年度含88年度下半年行政
    事務費共1173萬8827元）。而當時陳友武為中科院院長，職
    司督導中科院全般業務之計畫、執行、考核，依法對該院院
    長室經費有法定支用權，並負會計審核責任；高天賜為院長
    參謀室上校主任職司院長室採購及經費結報作業之審查；董
    超傑為院長參謀室中校機要秘書組組長職司院長室採購及經
    費結報作業之審查；乙○○係院長參謀室中校事務秘書負責
    ，職司院長室採購及經費結報作業，均係服務於國家機關而
    具有法定職務權限之公務員之情，業據證人高天賜、丁○○
    、乙○○證述在卷（見軍事審判卷94年忠審字第22號卷第一
    宗第66、68、 112頁，第四宗第14、15頁），且為被告丙○○供承在卷，並有被告丙○○所提出之行政職類聘僱人員職
    等對照表、中科院行政聘僱人員工作內容標準表、行政物品
    採購作業規定等附卷可憑（見原審卷第六宗第44至61頁），
    自堪信為真實。
二、訊據上訴人即被告丙○○於上述期間，係中科院所聘任行政
    助理，職司辦理簡易例行工作，並協助辦理院長三節、紅白
    帖、聞人壽辰等禮品、花卉採購事宜，為服務於國家機關而
    具有法定職務權限。原判決附表「編號一之三，編冊代號：
    4、頁數：13、單據日期：890921、單據金額：35,500元、
    發票填註品名：皮件禮盒、結報名義：致贈用、實際用途：
    公務用大型皮件」之發票是其所提供，惟矢口否認有何公訴
    人指訴之上揭犯行，辯稱：
（一）起訴書附表三所列之3紙發票，除編號3之發票是伊提出者
      外，餘均非伊所經手，且與伊無關。該紙面額35,500元皮
      件禮盒之發票是伊奉丁○○之命令前往購買，該皮製公事
      包亦確由丁○○供公務使用，確屬代付之公務支出，非伊
      個人之消費，伊將該紙發票交乙○○辦理核銷結報，並無
      不當。
（二）報帳用的單據，發票後面驗收人欄上伊的章不是伊自己蓋
      的，是乙○○蓋的，伊的階級很低，只負責經手，不負責
      驗收。至於百吉鮮花店之收據是伊填寫的，伊係奉乙○○
      之命，前往百吉鮮花店取收據時，因該花店位於鬧市，無
      法停車，且花店人員因忙碌無暇自行填寫，故於匆忙間將
      品名、金額告知伊，並將空白收據交伊填寫。伊只是依命
      令行事，且依花店人員告知之內容填寫，對內容是否真實
      並不知悉。
（三）關於翰雅公司「領帶絲巾禮盒」部分，伊所製作之禮品發
      放名冊，均係依長官乙○○之指示及所提供名單製作，對
      於名冊內容是否屬實，並不知情，亦無權審核，且乙○○
      之名單亦由別人提供，伊對名單之真假無法確定，乙○○
      將名單交給伊時，也沒有告知名單之真偽，伊不可能知道
      名單中是否有不實之處。
三、關於提供不實發票部分，經查：
（一）證人丁○○於原審審理時具結證稱：伊有指示乙○○作不
      實結報，但不是很瞭解結報程式，實際上丙○○應該是支
      援乙○○作行政結報，伊沒有指示丙○○及吳雪芳提供私
      人發票作不實結報，起訴書附表三編號 3之皮製手提包是
      伊請丙○○買的，是辦公室使用之皮件，是要到立法院需
      要一個比較好、比較大的公事包云云（見原審卷第二宗第
      196、199頁），堪認上開公事包確實供公務使用，卻以禮
      品項目結報。
（二）證人乙○○於原審審理時具結證稱：丙○○在中科院通稱
      秘書，是行政聘員，職務內容是協助處理院長室一些長官
      交代事項及事務部分的處理，我們在院長室是平行的關係
      ，受機要秘書組組長丁○○與院長參謀室主任高天賜指示
      。就起訴書犯罪事實一所載浮報的部分，伊所有的作為都
      是經過組長的指示，是公務的需求，當初在結報時，我們
      每月結報單據可能達一百多張，將近兩百張，伊不會去詢
      問內容，伊執行的是結報作業，並不負責查證，大家都是
      平行的，都是按長官指示。因為伊在院長室執行作業，印
      象所及丙○○有接受丁○○指示或是與丁○○一併去購置
      院長所需求的東西，院長室只有伊、丙○○、丁○○、吳
      雪芳四個人在處理這些事務，所以伊會認知就是丙○○所
      交付的，當然伊不能確定是誰交付。丙○○這三張單據伊
      寫是浮報是憑印象所及，可是實際上到底是不是執行伊沒
      有把握，所以才寫浮報，因為當時調查時已經隔一年半，
      而且我們每月結報一、兩百張，因為伊在中科院任職時從
      來沒有去過那些地方，所以才認出這三張發票是丙○○提
      供的，伊不曉得關於皮件禮盒的單據是否實際有皮件禮盒
      的存在。部分採購是由伊負責，經費報銷大部分是由伊執
      行，一般經費十萬元內是由伊結報，如果是院長的行政事
      務費用就沒有金額上限的限制，也是由伊結報。一般性我
      們會先簽呈會相關單位（總務處行政管理組、主計組），
      再給權責長官核批，簽完以後我們會蓋三級章（包括經手
      人員、驗收人員、主管人員）簽完三級章我們會填寫經費
      支用憑單，我個人用印後，組長用印，再由主任用印，主
      任的一號章是授權伊處理，這一份我們會再會辦總務處主
      計組，由總務處主計組做查核的動作，之後他們會計人員
      會按照結果來核撥帳款，在報銷時所檢具的收據主計組是
      要求一定要抬頭，發票部分三聯式伊不清楚但要有統編，
      二聯式不用。一般性我們作業驗收人員與經手人員應該會
      是不同人。一般由我們結報人員來作用印。因為在院長室
      大家是平行單位，所謂驗收人員我們不會去查證，一般性
      我們是彼此信賴，只要結報人員蓋了，大家就會跟著蓋，
      如果有問題主管會提出來。主任一號章授權伊蓋，院長室
      裡面四位都可以負責採購。就伊個人在做作業認知，他們
      都是幫院長購買公務使用的東西，是不是私人物品我也無
      法得知。丙○○交給我的發票，後來是以院長行政事務費
      用報銷，當時的名義是一般禮品的名義，當時受贈人這個
      部分的作業都是組長（指丁○○）指示，我們從外賓的資
      料裡面選擇，把他們的名義報上去，當初是按組長指示執
      行。丙○○提供的三張單據，跟伊要求他提供的單據印象
      中沒有關係。她有無提供單據給丁○○，伊不清楚，提供
      給伊的印象中就是那三張（即附表一之二所載），伊推論
      出來是他提供的。就今日所調查犯罪事實中，單據上之品
      名，沒有疑義毋須伊指示，伊只是指示大概的金額云云（
      見原審卷第二宗第207至212頁）。又乙○○於本院本審證
      稱：（問：原判決附表一之三之單據 3張，其中有關電熱
      水瓶及對筆禮盒之發票係由何人交給你結報？）我印象中
      的認知是由丙○○提供的，因為發票中當初不是丁○○交
      付，就是丙○○交給我；丙○○是院長紅白帖（喜帳，輓
      聯）收據之經手人，單據背面驗收人欄之被告丙○○印章
      ，原則上是其直接拿她的章來蓋，但會告知蓋章核銷之內
      容，有時是將案子拿給丙○○讓她來蓋，我有交代淑芬幫
      我填寫單據或發票上的金額，我會告知丙○○是假結報，
      因當初就是將錢交給丁○○處方便院長運用，丙○○並沒
      有分得任何款項等語（見本院更二審卷二第51至53頁），
      堪認原判決附表一之三之單據3張，係被告丙○○依共同
      被告丁○○之指示去購買後，而供公務上使用。而被告丙○○辯稱不知是不實結報云云，委難採信。
（三）並經證人乙○○於警詢時證述明確及其製作之被告丙○○
      提供不實單據結報金額一覽表在卷可憑（見原審卷第二宗
      第208頁，90年度偵字第20046號卷第五宗第284至286、29
      5 頁），且有前開簽呈、支出單據黏存單、經費支用憑證
      附卷足憑（見原審卷第七宗），據上所述，堪認附表一之
      二（即原判決附表一之三）之發票係由被告丙○○所提供
      ，雖以不實之事項結報，但確係供公務使用。
三、關於以百吉鮮花店等單據結報部分：
（一）證人乙○○於原審審理時具結證稱：伊在作業時都是肩負
      組長（指丁○○）指示，可以臨時上之需求要伊做所謂浮
      報的作業，百吉鮮花店因為是舊識，所以伊因為有需求請
      他們提供，是由伊本人或是駕駛兵過去拿，這些單據拿回
      來後除了花店有填寫部分，大部分是由伊填寫。90偵字24
      442號卷 6之1第120至123頁之百吉鮮花店、三尚鮮花店的
      單據都是丙○○所填寫的，當初我們請這三家做處理時，
      我們都是真的部分與假的部分混合處理，我們都是以一般
      性的金額和經驗來寫的，送外賓1盆花就是2,000元或1500
      元。金額和項目這部分是伊請丙○○協助處理，所謂項目
      我們都知道花店是盆花沒有爭議，所以我們都是自己填寫
      ，金額是伊告知大概額度，她填寫的。在月結前伊會先打
      電話過去請百吉鮮花店老闆就上個月他幫我們協助致贈的
      金額、數量結算，伊或駕駛本人到百吉鮮花店，他會製作
      好單據給我們，伊再付錢。我們都是用真假混合作業來處
      理，百吉雖然也會自行開具收據，但是伊也會請他們有部
      分不要填寫。伊的印象中是在辦公室董組長有交代伊因為
      院長臨時需求需要一些費用，所以伊有跟丙○○提過，如
      果他有單據來源可以提供給伊，後來伊直接找這三家，所
      以伊就跟董組長報告由這三家處理。關於花店的收據及禮
      品店的名單，印象中伊有跟丙○○說過這是供假結報之用
      。小額採買我們都沒有向交易對象收取收據或發票，因為
      我們是月結的方式，因為我們常會有臨時的狀況發生。經
      辦人員與驗收人員如果性質重覆我們就會在經辦人員及驗
      收人員欄各蓋上職章完成結報的手續，伊結報的，伊就在
      經辦人員欄蓋章，驗收人員由丙○○蓋章。我們向百吉花
      店拿的空白收據，是只有店章及負責人章，其餘部分空白
      ，空白的部分由伊或丙○○填載。百吉花店給伊的空白收
      據，伊並沒有跟他們講做什麼用，我們是業務上的配合。
      另外我們採買驗收的模式是採互相信任，實際上並沒有驗
      收的動作，只是在欄位蓋章，因為有問題主管或主官會提
      出來質疑。關於花店的收據部分，都是向張得芳、王連欉
      索取的，青果承銷商部分是跟蔡寶葵取得的收據。假結報
      的單據，伊有請丙○○填寫過單據，伊的印象中是有跟她
      提過這個東西我們要結報經費給院長使用。之前在調查局
      有供稱單據是假結報的單據，其實在三節伊都有與水果商
      接觸購買，內容哪筆實在、哪筆不實在伊無法確認，裡面
      是真假互摻，裡面有部分確實是假的。就今日所調查犯罪
      事實中，單據上之品名，沒有疑義毋須伊指示，伊只是指
      示大概的金額云云（見原審卷第二宗第209至216頁）。
（二）證人即百吉鮮花店之負責人王連欉於原審審理時具結證稱
      ：伊有交空白單據給乙○○，沒有交給丙○○，乙○○都
      是叫駕駛兵拿回去，丙○○在伊印象裡沒有到店裏填寫單
      據。我們跟中科院交易的對口單位是乙○○，採月結方式
      ，每個月到了月底伊就打電話給乙○○說這個月多少錢，
      因為伊都有簽收單，伊就與收據夾著，他叫阿兵哥拿錢來
      ，伊就把收據給他。他如果沒有辦法結報，因為我們店內
      比較近，他就叫阿兵哥到伊店裏來拿空白單據，單據上已
      加蓋店章、負責人章，其他都空白。丙○○沒有與伊本人
      結過百吉花店的帳，伊所交付之空白單據是配合乙○○的
      要求給他的，讓他填寫。伊沒有再檢視過他實際填寫過的
      內容與交易是否相符。百吉花店的帳目都是伊本人在處理
      云云（見原審卷第二宗第 505頁），核與證人乙○○所述
      大致相符，堪予採信。
（三）證人即百吉鮮花店之負責人王連欉之配偶李鳳美固於原審
      審理時具結證稱：伊是王連欉的配偶，記得丙○○有到店
      裡開過收據，伊在忙得時候，客人急著走，伊就讓他先開
      ，是根據我們送出去的簽收單寫的，伊會看一下是否與簽
      收單符合，伊的空白收據基本上都是已經蓋好了店章、負
      責人章，曾經有過直接給客人空白的收據，客人說收據遺
      失或洗掉了要補，丙○○以前比較常來店裡買花，收據是
      當場給丙○○，有聽過乙○○，但沒有與他接觸過，都是
      伊先生在負責云云（見原審卷第二宗第200、201頁）。惟
      被告丙○○是依乙○○指示填寫上述空白收據，證人李鳳
      美自無從得知，是其證述尚難資為被告丙○○有利之認定
      。
（四）並有乙○○依據其日曆本所製作關於百吉鮮花店之採購花
      卉浮報金額表及免用發票收據在卷可參（見90年度偵字第
      2444 2號卷第四宗第71至76頁，第五宗第186至189頁）。
四、關於以翰雅公司發票結報部分：
（一）附表一之六所示之發票實際上並無交易之情，此據證人即
      翰雅公司之實際負責人羅哲明陳明在卷（見原審卷第四宗
      第81頁，最高軍事法院94年忠審字第22號卷第四宗第36頁
      ）。
（二）證人乙○○於原審審理時具結證稱：起訴書犯罪事實三翰
      雅公司領帶部分，本案翰雅公司沒有與中科院有領帶交易
      ，是受丁○○指示去取得發票辦理假結帳，偵字 20046卷
      卷6之5之第127至129頁的發票是一個案子，是當初接受組
      長即丁○○指示說因為院長要出國，所以要幫他結報一些
      出國所用的費用，伊的印象所及是以這個方式來處理，實
      際上用這些單據結報，把經費領出來交給院長使用，所以
      這個案子伊的印象是這樣執行，同卷第 133頁的名冊是為
      了配合處理這個案子所製作的。伊印象所及只是廣泛的告
      訴丙○○有這個案子、數量，由丙○○製作名冊，名冊的
      名單不是伊提交的。利用這個領帶取得經費是88年 8月28
      日陳友武院長自己出國到同年的 9月12日回國的案子，與
      丙○○出國的是沒有關聯，這個案子結報後是交給丁○○
      ，丁○○如何使用伊不清楚。關於禮品店的名單，印象中
      伊有跟丙○○說過這是供假結報之用，這個案子錢是出國
      前領的，且這個案子是院長出國，所以大家都是特急件處
      理，按正常程式在做，因為這個案子是十萬元以下，所以
      是出國當天把錢領出來交給丁○○，犯罪事實三伊所指的
      是88年 8月27日那一張，26日那一張是同一個出國案，但
      不是我們結報的，是承辦單位處理的，89年12月30日那一
      張與88年8月27日的收據是不同的出國案子。89年3月日那
      一張是別單位執行89年出國的案子，89年 6月14日那一張
      也是執行89年出國的案子，也是別單位的，89年 9月15日
      那一張是第三研究所的，也是別單位執行89年院長出國的
      ，89年12月30日那一張單據是否是真的有執行，我不能確
      定，可能有實際支出這筆金額。假結報的單據伊有請丙○○填寫過單據，伊的印象中是有跟她提過這個東西我們要
      結報經費給院長使用云云（見原審卷第二宗第213至216頁
      ）。
（三）此外，並有中科院支出單據粘存單（統一發票）、翰雅實
      業有限公司估價單、陳友武入出境紀錄查詢、領帶禮盒發
      放名冊、核准陳友武等人出國之國防部令等在卷可憑（見
      90年度偵字第20046號偵卷第五宗第297至299、301至303
      頁，90年度偵字第24442號卷第三宗第14、16至24頁、第
      四宗第83至89頁）。
五、綜上各項證據綜合判斷，被告丙○○所辯各節，要係卸責之
    詞，而無足採，事證明確，被告丙○○上揭犯行，均堪以認
    定。
參、論罪科刑部分
一、查被告行為後，刑法業於94年2月2日修正公佈，95年7月1日
    起施行。按「行為後法律有變更者，適用行為時之法律，但
    行為後之法律有利於行為人者，適用最有利於行為人之法律
    」，修正後刑法第2條第1項定有明文，該條係規範行為後法
    律變更所生新舊法律比較適用之準據法，本身尚無新舊法比
    較之問題，於新法施行後，應一律適用新法第2條第1項之規
    定，為「從舊從輕」之比較，先予敘明。再按「本次刑法法
    律變更，新舊法比較時應就罪刑有關之共犯、未遂犯、想像
    競合犯、牽連犯、連續犯、結合犯，以及累犯加重、自首減
    輕暨其他法定加減原因（如身份加減）與加減例等一切情形
    ，綜其全部罪刑之結果而為比較」，有最高法院95年 5月23
    日95年度第 8次刑事庭會議決議足參，爰就本件新舊法比較
    結果論述如下：
（一）被告行為後，刑法第10條第 2項關於公務員定義之規定已
      由「依法令從事於公務之人員」，修正為第 1款「依法令
      服務於國家、地方自治團體所屬機關而具有法定職務權限
      ，以及其他依法令從事於公共事務，而具有法定職務權限
      者」之職務公務員、第 2款「受國家、地方自治團體所屬
      機關依法委託，從事與委託機關權限有關之公共事務者」
      之受託公務員。上開刑法第10條第2項關於公務員之定義
      ，於94年2月2日修正公布，於95年7月1日施行。而被告丙○○，原於中科院擔任如上揭所述行政助理職位，職司辦
      理簡易例行工作，並協助辦理院長室三節、紅白帖、聞人
      壽辰等禮品、花卉採購事宜，為依法令服務於國家機關而
      具有法定職務權限之公務員，其為修正前規定之依法令從
      事於公務之人員，亦為修正後規定之依法令服務於地方自
      治團體所屬機關而具有法定職務權限之人員，是被告丙○○不論於刑法修正前後均屬公務員，此部分關於公務員定
      義之修正就本件被告而言非屬法律有變更，不生新舊法比
      較適用之問題，應依一般法律原則適用裁判時之修正後法
      律規定。
（二）被告行為後，商業會計法業於95年 5月24日修正公佈，其
      中第71條第 1款關於商業負責人填製不實會計憑證之處罰
      規定，法定刑由「 5年以下有期徒刑、拘役或科或併科新
      臺幣15 萬元以下罰金」，修正為「5年以下有期徒刑、拘
      役或科或併科新臺幣60萬元以下罰金」，經比較修正後商
      業會計法第71條第 1款及修正前同款之規定，以適用行為
      時即修正前舊法之規定，對被告較為有利。
（三）修正前刑法第28條規定：「二人以上共同『實施』犯罪之
      行為者，皆為共同正犯。」修正後為：「二人以上共同『
      實行』犯罪之行為者，皆為共同正犯。修正前刑法第31條
      第 1項規定：因身份或其他特定關係成立之罪，其共同『
      實施』或教唆幫助者，雖無特定關係，仍以共犯論。」修
      正後則為：「因身份或其他特定關係成立之罪，其共同實
      行、教唆或幫助者，雖無特定關係，仍以正犯或共犯論。
      但得減輕其刑。」均將舊法之「實施」修正為「實行」。
      原「實施」之概念，包含陰謀、預備、著手及實行等階段
      之行為，修正後僅共同實行犯罪行為始成立共同正犯。是
      新法共同正犯之範圍已有限縮，排除陰謀犯、預備犯之共
      同正犯，且新法就無身份之人，增列減輕其刑之規定。新
      舊法就共同正犯之範圍及未具身份之共犯之刑責，既因此
      而有變動，自屬犯罪後法律有變更。
（四）被告行為時之刑法第31條第 1項規定：因身分或其他特定
      關係成立之罪，其共同實施或教唆幫助者，雖無特定關係
      ，仍以共犯論。修正後刑法第31條第 1項規定：因身分或
      其他特定關係成立之罪，其共同實行、教唆或幫助者，雖
      無特定關係，仍以正犯或共犯論。但得減輕其刑。比較結
      果，以修正後之規定有利被告。
（五）刑法第56條連續犯之規定業經刪除，被告之數犯罪行為，
      於新法施行後，應予分論併罰。此刪除雖非犯罪構成要件
      之變更，但顯已影響行為人刑罰之法律效果，自屬法律有
      變更，依修正後刑法第2條第1項規定，比較新、舊法結果
      ，仍應適用較有利於被告之行為時法律即舊法論以連續犯
      。
（六）被告行為後，刑法第55條關於牽連犯之規定業經刪除，則
      被告所犯各罪，應予分論併罰。比較新、舊法結果，以適
      用被告行為時之法律即修正前刑法第55條牽連犯之規定，
      較有利於被告。
（七）刑法第33條第5款業於94年2月2日修正公佈，並於95年7月
      1 日施行，修正前刑法第33條第5款原規定：「罰金：1元
      以上。」，而刑法分則編各罪所定罰金之貨幣單位原為銀
      元，依現行法規所定貨幣單位折算新臺幣條例規定，銀元
      1元折算新臺幣3元，則修正前罰金最低數額應為新臺幣3
      元。刑法第33條第5款修正後改為：「罰金：新台幣一千
      元以上，以百元計算之。」，修正後罰金最低數額變更為
      新臺幣一千元，比較修正前後之規定，修正後刑法第33條
      第5款所定罰金之最低數額，較修正前提高，自以修正前
      刑法第33條第5款之規定有利於被告。
（八）依上述95年度第8次刑事庭會議決議，比較新舊法後，應
      一體適用較有利於被告之行為時之法律即修正前刑法之規
      定。
二、核被告丙○○所為，係犯刑法第216條、第213條之行使登載
    不實公文書罪及修正前商業會計法第71 條第1款之不實填製
    會計憑證罪，其於公文書上不實登載之低度行為應為行使登
    載不實公文書之高度行為所吸收，不另論罪，而其各多次所
    犯上開二罪，各時間緊接，所為係構成要件相同之罪名，均
    為連續犯，均應依修正前刑法第56條規定各論以一罪，加重
    其刑。又其所犯上開二罪間，有方法、目的之牽連關係，應
    論以一較重之行使登載不實公文書罪。被告丙○○就所犯行
    使登載不實公文書罪與已判決確定之同案被告乙○○、丁○○、高天賜、陳友武間有犯意聯絡及行為分擔，均為共同正
    犯，就所犯不實填製會計憑證罪部分，分別與王連欉、羅哲
    明、乙○○等人間有犯意聯絡及行為分擔，亦均為共同正犯
    ，至該登載不實之公文書雖非被告丙○○職務上製作之文書
    及被告丙○○雖非百吉鮮花店、翰雅公司之商業負責人，惟
    依修正前刑法第31條第 1項之規定，被告丙○○和乙○○、
    王連欉、羅哲明等人仍應成立行使登載不實公文書罪及不實
    填製會計憑證罪之共同正犯。原審對被告丙○○上揭犯行，
    予以論罪科刑，固非無見，惟查被告丙○○行為後，刑法第
    10條第2項關於公務員之定義已修正，原審就被告丙○○及
    同案被告陳友武等人是否均屬刑法第10條第2項修正前後之
    公務員，疏未為審認、說明，而為新舊法之適用比較，尚有
    未洽；又本件並無積極事證足認被告丙○○與其他同案被告
    陳友武、高天賜、丁○○、乙○○等人，就所犯之貪污罪部
    分，有何共同意圖為自己不法所有之犯意聯絡（詳如後不另
    為無罪諭知部分之理由），原審遽認被告丙○○成立貪污治
    罪條例第5條第1項第2款之公務員利用職務詐取財物罪之幫
    助犯，亦有未洽。是被告丙○○上訴意旨猶否認犯行，暨檢
    察官上訴意旨認原審對被告丙○○量刑過輕，固均無理由，
    惟原判決就被告丙○○部分既有上揭可議，自應由本院就此
    部分予以撤銷改判。爰審酌被告丙○○前無不良素行，有本
    院被告丙○○前案紀錄表在卷可稽，本次犯罪之動機、目的
    、手段、次數，及其雖否認犯行，然其僅為院長室之行政助
    理，層級甚低，係聽命於乙○○、丁○○、高天賜、陳友武
    之指示而填寫空白單據及製作不實送禮名冊，情節尚屬情微
    ，且其並無不法所有之意圖，前開乙○○、丁○○、高天賜
    、陳友武等人犯罪所得係渠等四人朋分使用，被告丙○○均
    未取得分文，亦據證人乙○○證述在卷，被告犯後僅坦承部
    分事實之態度等一切情狀，量處有期徒刑1年6月。又被告之
    犯罪時間係在96年 4月24日之前，再依中華民國96年罪犯減
    刑條例之規定減其宣告刑二分之一。又查被告丙○○前未曾
    因故意犯罪受有期徒刑以上刑之宣告，有本院被告丙○○前
    案紀錄表在卷可憑，因其僅為院長室之行政助理，層級甚低
    ，係聽命於乙○○、丁○○、高天賜、陳友武之指示而填寫
    空白單據及製作不實送禮名冊，情節尚屬情微，經此偵審程
    序，並為科刑判決，應無再犯之虞，因認所宣告之刑以暫不
    執行為適當，爰併依修正後刑法第74條第1項第1款規定（修
    正後刑法第74條第1項第1款規定對被告較有利）諭知被告丙○○緩刑2年，以勵自新。
丙、不另為無罪諭知（丙○○部分）與無罪部分（即被告甲○○
    部分）：
一、公訴意旨另以（即起訴書犯罪事實一、二被訴貪污部分）：
    被告丙○○於89年間，中科院中將院長陳友武及院長參謀室
    中校機要秘書組組長丁○○分別挪用公款10萬0166元及2萬7
    千 7百20元，購買其二人私人用品以後（陳友武及丁○○侵
    佔公款後所購買之物品及金額均如起訴書附表一所示），上
    開12萬7千8百86元因無名目及單據以供正常核銷，丁○○及
    負責採購及經費結報核銷之院長參謀室中校事務秘書乙○○
    ，即向被告丙○○及吳雪芳索取日常私人採購物品之單據，
    被告丙○○及吳雪芳均明知乙○○欲取得單據後作不實核銷
    ，吳雪芳竟仍提供其私人採購單據總計 2萬7928元（詳如起
    訴書附表二所示），被告丙○○亦提供其私人採購物品單據
    總計 4萬6095元（詳如起訴書附表三所示），另逐月以前述
    「以無報有」、「浮報虛增」等方式，連續以百吉鮮花店單
    據虛報及浮報費用總計41萬2700元（起訴書誤載為42萬6700
    元，詳如起訴書附表六所示），以三尚花店單據浮報費用23
    萬7200元（不實收據日期、品名及金額詳如起訴書附表四所
    示），另以青果承銷商單據浮報費用計45萬4020元（起訴書
    誤載為43萬6020元，其不實收據日期、品名及金額詳如起訴
    書附表五），各使乙○○得以利用職務上之機會，將前述詐
    得之金額用以支付陳友武無法核銷之開支，因認被告丙○○
    此部分另與丁○○、乙○○等人共同涉犯貪污治罪條例第 5
    條第1項第2款之公務員利用職務詐取財物罪嫌云云。
（一）按犯罪事實應依證據認定之，無證據不得認定犯罪事實；
      又不能證明被告犯罪者，應諭知無罪之判決，刑事訴訟法
      第154條第2項及第301條第1項分別定有明文。而所謂認定
      犯罪事實之證據，係指足以認定被告確有犯罪行為之積極
      證據而言，該項證據自須適合於被告犯罪事實之認定，始
      得採為斷罪資料，如未能發現相當證據，或證據不足以證
      明，自不能以推測或擬制之方法，以為裁判之基礎（參照
      最高法院29年上字第3105號、40年臺上字第86號及30年上
      字第816號判例意旨）。且認定犯罪事實所憑之證據，雖
      不以直接證據為限，間接證據亦包括在內，然而無論直接
      證據或間接證據，其為訴訟上之證明，須於通常一般之人
      均不致有所懷疑，而得確信其為真實之程度者，始得據為
      有罪之認定，倘其證明尚未達到此一程度，而有合理之懷
      疑存在而無從使事實審法院得有罪之確信時，即應由法院
      為諭知被告無罪之判決，最高法院76年台上字第4986號判
      例亦著有明文。再檢察官對於起訴之犯罪事實，仍應負提
      出證據及說服之實質舉證責任，倘其所提出之證據，不足
      為被告有罪之積極證明，或其指出證明之方法，無從說服
      法院以形成被告有罪之心證，基於無罪推定之原則，自應
      為被告無罪判決之諭知，有最高法院92年度台上字第128
      號判例可參。又貪污治罪條例第5條第1項第2款之利用職
      務上之機會詐取財物罪，除利用職務上之機會詐取財物外
      ，行為人更須具有「為自己或第三人不法所有之意圖」始
      屬相當，此觀之刑法第339 條第1項規定自明。
（二）公訴人認被告丙○○另共同涉公務員利用職務詐取財物罪
      嫌，無非係以證人即共同被告乙○○、丁○○之證詞，及
      簽呈、支出單據黏存單、經費支用憑證（見原審卷第七宗
      ）為主要之論罪依據。
（三）訊據被告丙○○否認涉有此部分犯行，辯稱：伊均未提供
      私人收據予乙○○報銷，起訴書附表三所列之 3紙發票，
      除編號 3之發票是伊提出者外，餘均非伊所經手，且與伊
      無關。該紙面額35,500元皮件禮盒之發票是伊奉丁○○之
      命令前往購買，該皮製公事包亦確由丁○○供公務使用，
      非伊個人之消費等語，經查：
    1.依證人乙○○於原審法院審理時具結證稱：關於丙○○跟
      吳雪芳的部分，他們當初所交付的單據，就伊的認知也是
      公務執行的支出，他們當時並未說明是何關係，伊也不會
      去問。當初在結報時，我們每月結報單據可能達一百多張
      ，將近兩百張，伊不會去詢問內容，伊執行的是結報作業
      ，並不負責查證，大家都是平行的，都是按長官指示云云
      （見原審卷第二宗第207至212頁）。
    2.證人丁○○於93年5月11日證稱「我有請丙○○去買公務
      用的皮製手提包，細節我不是很清楚，有指示乙○○做不
      實結報，我從沒有指示丙○○提供不實發票做不實結報（
      沒有對丙○○講過浮報之事）」等語，又證人丁○○另於
      高等事法院95年7月12日亦證稱，確實因公務需要，要求
      被告丙○○代為購買公事包一只，且由丁○○自己公務使
      用，足認被告丙○○提供之此部分發票所結報之金額，實
      際係供公務上使用，而非其個人之消費，屬代付之公務支
      出。
    3.而被告丙○○提供之此部分發票所結報之金額，實際係供
      公務上使用，業據證人丁○○、乙○○證述如前所述，足
      認被告丙○○辯稱：伊主觀上認知所購之物品，係供公務
      使用，並無不法所有之意圖等語，尚堪採信。況丁○○、
      乙○○等人以上述不實結報方式詐得之款項，亦係由乙○○、丁○○、高天賜、陳友武等人朋分使用，被告丙○○
      均未取得分文，此並據證人丁○○、乙○○（見本院更二
      審卷二第53頁）證述明確，是尚難以支出單據黏存單、經
      費支用憑證上有被告丙○○之職章，即遽認被告丙○○與
      乙○○、丁○○等人亦共同基於意圖為自己不法所有之意
      圖詐取上述財物。
    4.證人乙○○雖證稱，有告知丙○○這是假結報，結報所得
      的錢交給丁○○，方便中科院院長陳友武之運用等語（見
      本院更二審卷二第52、53頁），惟因負責結報之人是乙○○，被告丙○○僅協助乙○○於單據上註記用途或在單據
      上填載金額或數量，是依證人乙○○告知之內容，被告丙○○主觀上之認知，上述結報之款項均係供中科院院長公
      務使用，是在被告丙○○欠缺主觀犯意及客觀詐領行為之
      下，尚難遽以貪污罪名相繩。
（三）此外，複查無何其他積極證據足資證明被告丙○○確有公
      訴人所指訴之此部分犯行，被告丙○○此部分犯行尚屬不
      能證明，惟公訴意旨認此部分與被告丙○○上揭經論罪科
      刑部分，有修正前刑法牽連犯之裁判上一罪之關係，爰不
      另為無罪之諭知。
二、公訴意旨另以（即起訴書犯罪事實三被訴貪污部分）：陳友
    武於89年 6月間赴美行程，以公款支付多筆私人費用，丁○○遂指示乙○○，向羅哲明索取不實之統一發票以便辦理假
    結報，羅哲明明知翰雅公司並未與中科院交易，竟仍提供其
    所開立之翰雅公司88年8月26日、89年3月1日、6月14日、 9
    月15日、12月30日不實採購「領帶絲巾禮盒」之統一發票 6
    張，金額分別為1萬5千元、1萬5千元、1萬5千元、1萬5千元
    及1萬1千元，總計金額為 6萬元，供乙○○辦理假結報，再
    由被告丙○○配合製作不實禮品核發名冊，將不實採購禮品
    的數量及金額核銷除帳，乙○○及被告丙○○再將詐得之金
    額交丁○○併入陳友武出國時的私用經費。因認被告丙○○
    此部分另與乙○○等共同涉犯貪污治罪條例第 5條第1項第2
    款之罪嫌。
（一）訊據被告丙○○堅決否認涉有此部分犯行，辯稱：伊都是
      依乙○○指示製作禮品核發名冊等語，經查：結報得款附
      表一之六中第 3至6筆共6萬元，均由丁○○購買陳友武返
      國後致贈各單位主管之禮品，仍屬公務上使用，並非供陳
      友武、高天賜、丁○○、乙○○及被告丙○○私人使用之
      情，此已據證人即已判決確定之同案被告陳友武、高天賜
      、丁○○、乙○○於國防部最高軍事法院審判時供述明確
      ，並有該法院94年忠審字第23號判決（見原審卷第五宗第
      154至216頁）、97年度上更三字第01號判決（見本院更二
      審卷一第143至185頁）各 1份在卷可稽，堪認被告丙○○
      之辯解，尚非子虛。
（二）同案被告乙○○於原審93年 5月11日供稱，禮品名單是需
      求單位或其本身提供給被告丙○○，並非由丙○○自行製
      作，而乙○○之名單亦由別人提供，其對名單真假無法確
      定，在其交給丙○○之時，自不會告知該名單之真偽。證
      人齊立平於93年 5月11日證稱，紀念品來源是向乙○○申
      請，有提供拜會副院長之來賓名單給乙○○及丙○○，並
      確認有行程的這幾筆都是賓客來訪致贈現有之領帶等語。
      證人邱炎川於93年 5月11日亦證稱，我是跟丙○○領禮品
      ，名單可能之前給，我剛才確認的名單有送領帶等語。足
      認被告丙○○所製作之送禮名單是需求單位或乙○○所提
      供，而所購得之領帶確有作為致贈之禮品甚明，被告丙○○辯稱伊對名單真假無法確定等語，尚堪採信。
（三）證人乙○○於最高軍事法院審理時供稱：翰雅公司開立之
      發票所核銷之金錢15,000元，伊交給丁○○後，聽丁○○
      說錢是交給院長，院長可以在國外買禮品送人云云（見最
      高軍事法院94年忠審字第22號卷第四宗第38頁），以及證
      人丁○○於最高軍事法院審理時供稱：關於院長每次出國
      前之15,000元禮品費部分，院長出國因個案合於規定得編
      列禮品時，由乙○○提供單據交給企劃處結報，結報下來
      的錢會交給伊，伊第一次有交給院長，但他退下來說，禮
      品費應該就是買禮品，爾後幾次有這筆款項，因伊也一同
      出國，便將這筆款項用來購買禮物，於返國後送給院長室
      之其他同仁等語（見最高軍事法院94年忠審字第22號卷第
      四宗第41頁）。
（四）證人乙○○雖證稱，有告知丙○○這是假結報，結報所得
      的錢交給丁○○，方便中科院院長陳友武之運用，結報的
      款項都交給丁○○，丙○○並沒有分得任何款項等語（見
      本院更二審卷二第52、53頁），惟因負責結報之人是乙○○，被告丙○○僅依乙○○或需求單位提供之送禮名冊，
      於單據上註記用途或在單據上填載金額或數量，是依證人
      乙○○告知之內容，被告丙○○主觀上之認知，上述結報
      之款項均係供中科院院長公務使用，是在被告丙○○欠缺
      主觀犯意及客觀詐領行為之下，亦難遽以貪污罪名相繩。
（五）此外，復查無其他積極證據，足認被告丙○○確有公訴人
      所指訴之此部分犯行，被告丙○○此部分犯行尚屬不能證
      明，惟公訴意旨認此部分與被告丙○○上揭經論罪科刑部
      分，具有修正前連續犯之裁判上一罪關係，爰不另為無罪
      之諭知。
三、公訴意旨另略以（即起訴書犯罪事實五部分）：被告甲○○
    為陳友武之配偶，亦為璐西花采坊之負責人；陳友邦係陳友
    武胞弟並為星尊有限公司（下稱星尊公司）實際負責人，均
    為商業會計法上之商號負責人。緣甲○○自八十八年起，連
    續提供私人禮品採購或不實發票、農民收據或單據等，裝入
    璐西花采坊信封套內，每月由陳友武交丁○○或吳雪芳負責
    保管；陳友邦亦提供私人公司購物進貨單據，同樣交由乙○○在發票買受人欄蓋上「國防部中山科學研究院」章，由丙○○依發票或單據之金額、品項計算後，以鉛筆將不實之「
    數量」、「單價」或「品名」等，登載於甲○○、陳友邦所
    提供之不實發票、單據上，並據以偽造不實之致送人員名冊
    ，由乙○○簽陳丁○○、高天賜，經不知情的副院長宋大偉
    少將批核後，交由不知情之總務處主計組人員王慧雯、陳姬
    靜、冷振松、洪立忠及王南平等人書面審核，完成相關不法
    經費的結報。乙○○復於每個月領得結報款項後，除部分現
    金由丁○○轉交甲○○外，乙○○尚另自其臺灣土地銀行石
    門分行帳戶、帳號000000000000號匯入「璐西
    花采坊」在彰化銀行信義分行、帳號000000000號
    帳戶內詐取財物，相關事實詳列於後：
（一）提供不實農民收據部分：
      自八十八年七月起，陳友武、丁○○、乙○○、丙○○、
      甲○○等人基於共同之犯意聯絡，由甲○○提供不知情之
      李煌亮、朱榮昌、張俊彥、李鵬郎、邱榮仁、王春森、陳
      邦輔及張有田等八位農民所有之「農民出售農產物收據」
      ，擅自填寫「品名」、「數量」及「金額」後，每月將其
      混入其他採購單據，經陳友武交丁○○或吳雪芳，再轉交
      乙○○在收據「購買商號名稱」欄蓋上「國防部中山科學
      研究院」章，由丙○○依單據金額核算後，於單據背面註
      記不實用途，連續偽造購買單據（單據名稱、日期、品名
      、金額如附表七所示），再由乙○○依結報程序辦理經費
      核銷。共詐取公帑計三十八萬二千六百五十八元。
（二）重複開立花卉單據部分：
      八十九年七月一日，總統府侍衛長室余連發中將等十位將
      官晉陞，陳友武援例以其名義致贈蘭花乙盆致賀，然甲○○卻先後於八十九年六月三十日、八十九年七月一日重複
      以同一份晉陞將官名單，分別開立金額各二萬六千五百元
      及二萬二千五百元之發票予中科院院辦室，再由乙○○利
      用職務上之機會分別以八十九年七月及八月的「中山科學
      研究院院長室經費支用憑單」，依結報程序重複辦理費用
      核銷。幫助陳友武等人利用職務上之機會以璐西花采坊八
      十九年六月三十日不實發票核銷金額二萬六千五百元，於
      得款後匯付予甲○○。
（三）不實採購電器禮品部分：
      八十九年六、七月間，甲○○將一張八十九年六月十四日
      陸億家電有限公司金額七萬一千四百元之統一發票，隨同
      其他採購單據，經陳友武交丁○○或吳雪芳，轉交乙○○
      辦理結報，由於發票品名欄僅有產品型號而無中文品名，
      乙○○請丁○○回報甲○○更換發票未獲回應，丁○○乃
      指示丙○○與陸億家電有限公司聯繫，待詢明產品名稱後
      ，由丙○○以鉛筆將中文品名註記在型號旁，併另張採購
      洋酒之單據，繕製不實之「八十九年端節致送禮品建議名
      冊」，交由乙○○簽陳丁○○、高天賜及不知情的宋大偉
      核批後，依結報程序辦理不實發票費用七萬一千四百元的
      核銷。
（四）不實採購洋酒禮品部分：
      自八十九年一月起，星尊公司負責人陳友邦即次第向肯歐
      企業有限公司、萬全洋酒行、大同亞瑟頓股份有限公司、
      歐芙股份有限公司、豐聖洋酒股份有限公司及振宜貿易有
      限公司購買酒品並索取二聯式不記名發票，隨即交予甲○○，由甲○○混入其他採購單據中，經陳友武交丁○○或
      吳雪芳，轉乙○○在收據「購買商號名稱」上蓋上「國防
      部中山科學研究院」章，由丙○○依單據金額核算後，以
      鉛筆將不實之「數量」、「單價」或「品名」等，登載於
      甲○○所提供之不實採購洋酒的發票上，並繕製不實禮品
      致贈人員名冊，再由乙○○依結報程序辦理經費核銷（發
      票公司名稱、日期、品名金額如附表八所示）。甲○○、
      陳友邦共持不實採購洋酒發票詐取公帑計二十一萬八千四
      百一十九元。
（五）不實採購橄欖油、水晶禮品部分：
      甲○○藉單據核銷之便，竟將自行向臺灣哲光有限公司採
      購橄欖油及保養品之二萬六千元，暨向杉盛行實業有限公
      司採購水晶器皿五萬八千元，共計八萬四千元的發票（發
      票公司名稱、日期、品名、金額如附表九所示），混入其
      他採購單據，經陳友武交丁○○或吳雪芳，轉乙○○、丙○○等，由乙○○依結報程序辦理經費核銷，並順利詐取
      公帑八萬四千元。因認被告甲○○前後連續提供不實禮品
      採購單據，供已判決確定之同案被告陳友武、高天賜、丁○○、乙○○、吳雪芳及本案被告丙○○等藉職務之便，
      辦理不實報銷共詐取公帑計七十八萬二千九百七十七元，
      因認被告甲○○係犯貪污治罪條例第五條第一項第二款之
      利用職務上之機會詐取財物罪嫌、商業會計法第七十一條
      第一項第一款明知不實事項而填製會計憑證罪嫌云云，二
      罪間並具有方法結果之牽連關係。
 （六）以上部分，因認被告丙○○涉犯貪污治罪條例第 5條第1
       項第2款及刑法第216條、第210條之行使偽造文書罪嫌；
       被告甲○○涉犯幫助貪污治罪條例第5條第1項第2款、商
       業會計法第71條第1項第1款之罪嫌云云。
四、訊據被告甲○○坦承下列事項：
    1.關於農民收據部分，除了張有田之收據外，都有實際經手
      。
    2.關於花卉單據部分，都是由其開立。
    3.關於採購洋酒禮盒部分，除了萬全洋行部分外，其他部分
      均有經手。
    4.關於橄欖油、水晶禮品部分，甲○○均有經手。
    另被告丙○○則坦承下列事項：
    1.89年6月14日陸億家電公司發票上之品名，係其以電話向
      廠商查詢後，再以鉛筆記載於發票上。
    2.關於農民收據部分，有依乙○○指示及其交付之送禮名冊
      ，計算數量與單據，再用鉛筆於收據上註記單價及數量。
    3.關於洋酒禮品部分，曾接手過洋酒收據，洋酒部分是在三
      節時贈送，因為有時送花，有時送酒，有時送其他禮品。
      伊是依據名冊或回條，用鉛筆註記單價與數量，再將收據
      還給乙○○。
    4.關於橄欖油、水晶禮品單據部分，有接手部分水晶器皿、
      橄欖油等禮品。
    惟被告丙○○、甲○○均堅決否認涉有此部分犯行，經查：
（一）被告丙○○、甲○○二人雖向前開商家索取蓋有店章之空
      白收據自行填寫內容，然被告丙○○、甲○○二人就上開
      收據既係經店家之同意自行填寫，店家復未交代授權被告
      丙○○、甲○○二人自行填寫之範圍，則被告丙○○、甲○○二人此部分所為，自難認係無製作權而冒用店家名義
      虛偽製作文書而與「偽造」私文書之要件相符。又被告丙○○、甲○○二人亦非前開店家之商業負責人，各該店家
      之商業負責人亦不知被告丙○○、甲○○二人如何填載，
      亦難認有何違反商業會計法第71條第1項第1款之罪責可言
      。
（二）證人丁○○於原審審理時具結證稱：一般婚喪喜慶日是臨
      時的，無法製作的名冊，三節饋贈的人是固定的，由院長
      室的吳雪芳製作，製作完後直接交給院長勾選，然後就採
      購。有區分送花或送禮品。名冊給院長勾選之前就已經請
      示院長要送何種禮品，名冊下來，就交給事務官乙○○辨
      。後續就由他去辦理是他的業務範圍。曾經在三節中科院
      院長室對外贈送禮品時與甲○○聯絡，有幾次不記得了。
      因為我們在外面可以取得協助的只有夫人甲○○而已。最
      初是因為採購的是花卉，後來有些禮品就委託她代購，這
      樣我們就不用馬上付現金，中間有經過好幾次協調，不管
      是資金或是商源都可以提供協助，我們作業就可以便宜行
      事。有的廠商可以由夫人替我們作價格上的調整，所以有
      事情我們就請夫人幫忙。在伊的認知上是沒有不實的單據
      ，伊所說不實單據的情形是指無實質採購而有單據的情形
      ，但是為了規避採購法金額上限10萬元的問題，結報單據
      上有一些變通的作法，實際上要問乙○○。農民收據部分
      院長會把當月要結報的單據帶回辦公室，伊就轉交給乙○○云云（見原審卷第三宗第816至824頁），是被告甲○○
      卻有受中科院之委託代購三節之禮品，並將收據交由中科
      院結報。
（三）提供不實農民收據部分：
    1.證人乙○○於原審審理時具結證稱：起訴書五（一）部分
      所示單據的真偽，伊並不知情，三節部分伊只是奉丁○○
      指示負責簽呈、結報部分。伊對單據的真偽自己都不知道
      了，怎麼可能去告訴丙○○。採購不是伊經手，所以伊不
      管，公文實際上記載時間，伊是為了配合節慶所以回填日
      期，我們是奉示才會將時間點移到節慶，伊是奉丁○○及
      高天賜的指示。在甲○○所有附來的單據上面有的會附上
      名冊，如果有與單據不足的部分或遺漏，我們奉丁○○指
      示會去找一些相關的名字來補上，譬如說數量會只有寫一
      批，但是我們主計組要求要把數量填寫清楚，我們只好按
      照經驗估算，但有時候就會跟所附的名冊不符，伊與丙○○會奉丁○○指示再另外去補足名冊。伊認知甲○○所提
      供的陸億家電及農民收據是真實的，這些採購發票之買受
      人欄都要蓋一個中科院的抬頭章，是伊蓋的。如果是璐西
      花采坊的彌封信封內的單據，都沒有空白的。辦公室或院
      長那邊平時本來就有需要購買這樣的禮盒來送禮，所有的
      禮品核發名冊都是由丙○○製作。需求單位或院長室會提
      供名單給丙○○，不過有很多是臨時需求，伊也有提供名
      單給丙○○。印象中伊的名冊也是別人交給伊，伊再交給
      丙○○，伊沒有辦法確認名冊裡面的項目是真是假云云（
      見原審卷第三宗第781、782、783頁，第二宗第207至212
      頁）。
    2.證人朱秀珍於原審審理時具結證述：伊是甲○○的學生，
      在她那邊學插花，多多少少有在她那邊幫忙。朱榮昌是伊
      哥哥，李煌亮是伊姐夫。88年、89年應該有在璐西花采坊
      幫忙過，甲○○有委託伊對外代為採購花卉，是跟伊哥哥
      買的，跟伊姐夫買蜂蜜產品，都是貨到以後拿現金給伊，
      有跟伊要採購蜂蜜產品及花卉收據，伊哥哥因人在臺東，
      伊在臺北，伊哥哥授權給我交付收據給買花的人。蜂蜜產
      品部分，也是一樣。伊哥哥部分他拿空白給我，印章是在
      伊這邊，伊姐夫部分是都蓋好，是空白的收據交給伊。甲○○在買花卉時沒有跟伊哥哥及姐夫有碰過面，因伊姐夫
      專門賣蜂產品，這張收據應該是有筆誤。關於中科院部分
      除包裝之外，小一點偶而會去送，是盆花或盆栽類，大的
      伊沒有辦法，因伊是騎機車，是依照甲○○的指示。朱榮
      昌是拿空白收據給我，李煌亮是拿蓋好的空白收據給伊，
      裡面的其他內容內容伊沒填寫，是甲○○寫的等語（見原
      審卷第五宗第40至49頁）。
    3.復經證人即出具上開收據之店家負責人黃瓊玉、李煌亮、
      朱榮昌於原審法院審理時證述（見原審卷第五宗第96至99
      頁、第130至134頁、第135至140頁）確有與被告甲○○或
      璐西花采坊有蘭花或蜂蜜產品之交易等情，堪認被告甲○○確實有為中科院向附表五之一之農民採購花卉或蜂蜜禮
      盒。
    4.被告甲○○堅稱張有田之收據（即原判決附表二之一編號
      3、5號收據） 2張，並非伊所提供予中科院核銷。而證人
      張有田、張筆能父子亦於原審法院審理時證稱，不認識被
      告甲○○，也不認識璐西花采坊當時助理朱秀珍，88年11
      月17日與同月25日收據 2張內容均非渠等所書寫，渠等沒
      有與中科院過生意，至於收據上之印文，證人張有田尚無
      法確認是否係偽造（見本院卷五第53至55頁），此外，由
      乙○○之匯款、採購等資料中，亦無「張有田」之相關註
      記，足見尚無積極事證足認上述2張收據為被告璐璐所提
      供中科院核銷。
    5.由乙○○之匯款、採購等資料中，其中「88.08.06、匯款
      金額82,000元、花（7月）朱榮昌20,000」、「89.10.19
      、酒（豐盛洋酒24,000）、蘭花（李鵬郎18,000）」之記
      載，對照原判決附表二之一農民收據日期，亦可證確有實
      際交易之事實。
（四）不實採購橄欖油、水晶禮品部分：
    1.證人乙○○於原審審理時具結證稱：起訴書事實五之五、
      附表九部分，伊沒有經手。不清楚單據的真實性云云（見
      原審卷第三宗第782頁）
    2.證人邱炎川於原審審理時具結證稱：伊現任副組長，之前
      的職務是技士，接待國外客人不一定會致贈禮品，實際上
      是有送過，伊是向丙○○領禮物，會提出名單，一般來講
      中科院致贈外賓的禮物有琉璃、領帶、絲巾、中國結、對
      杯，領禮品時不需要簽領據等語（見原審卷第二宗第202
      、203頁）。
    3.證人朱秀珍於原審審理時具結證稱：伊只介紹璐西花采坊
      與臺灣哲光有限公司認識，至於他們有沒有交易伊不清楚
      。當時伊是跟哲光公司李宜成先生聯絡。伊在花坊幫助期
      間有看過花坊在打包橄欖油、水晶盤的禮品，伊多多少少
      參與打包過，是要送禮用，這種禮品年節期間比較多，份
      量還不少，伊沒有辦法預估（見原審卷第二宗第42、43頁
      ）。前述證人張家寶亦證述逢年過節時有收過中科院致送
      之水晶禮品等語。
    4.證人單豫庸於原審審理時具結證稱：伊任職於中科院，為
      少將主任，印象中三節中有收過中科院贈送之蘭花、水晶
      水果盤、橄欖油等語（見原審卷第五宗第123、124頁），
      證人黃明揚於本院上訴審審理時具結證稱：伊任職於中科
      院，由少將退休後轉為聘任，伊記得端午節都送水果，中
      秋節有送橄欖油等產品，過年有送水晶沙拉碗，每年過年
      過節會送的不完全相同等語（見原審卷第五宗第126、127
      頁）。
    5.被告丙○○於原審審理時居於證人之地位具結證稱：中科
      院由伊經手發放禮品有橄欖油、水晶杯盤等語（見原審院
      卷第六宗第36頁）。
    6.據上，堪認被告甲○○確實有為中科院向起訴書附表九所
      示之廠商購買橄欖油、水晶杯盤等物之事實。
（五）不實採購電器禮品（89.06.14陸億家電公司統一發票71,4
      00元）部分：
    1.被告甲○○堅稱並未代為採購該電器，且該發票亦非其所
      提供交付中科院，且依被告之住所或營業所位置係在臺北
      縣新店市，而陸億家電公司係在臺北市士林區，二者相距
      甚遠，被告自無需捨近求遠從新店長途奔波至臺北市士林
      區採購家電。另調查局至被告甲○○住所搜索亦未搜得發
      票上所載之家電。況證人即陸億家電公司之負責人張惠於
      北機組供稱，不認識被告甲○○，不確定被告甲○○有否
      至陸億家電購買任何家電用品，中科院不曾向陸億家電購
      買家電用品等語（90年偵字第24442號卷二第97至100頁）
      。另由乙○○記錄之匯款資料及採購物品金額等資料（被
      證十）中，其於89年8月共匯款32,500元、同年9月共匯出
      91100 元、同年10月匯出29,500元、同年11月匯出49,000
      元、同年12月匯出51,750元，均無該筆89年8月3日支付予
      陸億家電之71,400元，再參照璐西花采坊存摺明細表（被
      證十一），自89年8月至11月間，亦查無乙○○支付該筆
      電器禮品款項予被告璐璐之紀錄，是本件尚無積極事證足
      認被告甲○○有代購該電器禮品之事實。
    2.證人丁○○於原審審理時具結證稱：在伊的認知上是沒有
      不實的單據，伊所說不實單據的情形是指無實質採購而有
      單據的情形，但結報單據上有一些變通的作法，實際上要
      問乙○○。例如有一次買橄欖油，金額超過上限，該橄欖
      油是進口的，比外面便宜一半，所以就把他拆成三個結報
      案來處理，因同品項不能超過採購法的上限。所以其他兩
      個結報案就用其他的品項代替橄欖油。伊是負責核章，對
      於實質結報內容是否相符，並沒有實際做審核。乙○○有
      單獨拿陸億家電單據跟伊說這張單據的品項不清楚，只有
      編號無法結報，並說是跟甲○○的花卉單據一起來的。乙○○拿來兩次，第一次伊請丙○○去查，編號是什麼，查
      出來以後，乙○○說可能無法結報，我們就退回去給夫人
      ，後來又跟著花卉的單據一起過來，上面還是原來的品項
      ，沒有變，後來就將這張發票結報。陸億家電的發票是院
      長帶回辦公室，伊就轉交給乙○○。是沒有去買電視、冷
      氣、冰箱，卻有這樣的單據去做結報等語（見原審卷第三
      宗第268至274頁）。
    3.乙○○於95年7月5日在高等軍事法院審理時證稱，因該張
      陸億公司發票，品名不詳，故由丁○○指示丙○○以電話
      向廠商詢問，丙○○以電話問明後再以鉛筆記載於發票上
      ，此乃單方查詢後之註記，並非以不實之內容偽填於發票
      上。是該張八十九年六月十四日陸億家電公司出具之發票
      ，因僅填型號，未列品名，故乙○○要求被告丙○○自該
      公司查詢出售商品之品名，被告丙○○詢得後再將品名以
      鉛筆附記，但其用意非在改變該發票之實際交易情況，僅
      是用為黏貼憑證上用途說明欄登載之參考，不能認有何文
      書性之改變，亦難論以變造私文書。而被告丙○○對於該
      家電之採購並未經手，自無從得知是否確有採購該家電之
      事實。而禮品致送名冊，則係丙○○依乙○○交付之名單
      繕打，並非被告丙○○自行撰擬，並據證人乙○○證述明
      確，是尚難遽認被告丙○○涉有公訴人所指貪污、行使偽
      造文書犯行。
（六）關於被告甲○○重複開立花卉單據（指89年6月30日新臺
      幣26,500元發票）部分：
    1.證人乙○○於原審審理時具結證稱：重覆開立發票的事情
      在當時是不知道，因是不同月份交付的，但都報同一項目
      ，後來是被查察才發現是被重覆開立。這項目實際支出多
      少伊不知道，都是夫人甲○○在處理，伊都是看單據作業
      云云（見原審卷第五宗第22頁）。
    2.證人宋逸逸於原審審理時具結證稱：梵佳有限公司的負責
      人陳義平是伊的先生，該業務都是由伊來做，與甲○○花
      坊是互相支援配合，甲○○於89年 6月30日及89年7月1日
      出國期間，所有訂單都是伊負責幫她處理的，當時訂花品
      的數量至少有30盆，比較多的是中科院，還有其他的公司
      行號，事後向甲○○請款時我們有附簽收單，應該有20、
      30張，全部都是軍方單位，中科院訂花的人就是每次訂花
      的那個秘書等語（見原審卷第五宗第86至90頁）。
    3.被告丙○○於原審審理時居於證人之地位具結證稱：89年
      6 月30日至89年7月1日間，應該有一次晉升，有向璐西花
      采坊訂購花卉，不記得那一天，但只有一次，伊所參與的
      禮品訂購包括小額花卉，小額幾乎沒有超過10盆等語（見
      原審卷第六宗第35頁）。
    4.復有前開二張收據及支出單據黏存單附卷可考（見90年度
      偵字第 20046號卷第一宗第16、17、60、61頁），被告丙○○固證稱：該次晉升僅訂購 1次，且未超過10盆等語，
      被告甲○○則稱吳雪芳於89年 6月30日訂購一次，是證人
      宋逸逸處理，89年7月1是丙○○訂購，由中科院派人來拿
      ，有的沒有簽收等語，並提出謝函【單豫庸少將（89.0
      7.24）、殷榮源少將（89.07.31）、謝政敬少將（89
      .07.01）、洪振洛中將、姜國慶中將（89.07.01）、
      林德彰少將（89.07.06）、周蓉生（華視總經理，89
      .07.11）、宋川強（華視副總，89.07.01）、吳斯懷
      （陸總部，89.06.30）、張海平（陸總部，88.06.22）
      、陳金生（陸總部，89.06.27）、陳正祺（陸總部，
      89.07.01）、安家鈺（陸總部，88.06.27）、李進龍
      （陸總部，89.07.10）為憑（見原審卷第260至266、 268
      、275頁），而上開謝函致謝人所書寫之日期有4份記載是
      89年7月1日，1份記載是89年6月30日，且其中 3份謝函是
      不在上開支出黏存單上所謂列出之名冊上，是堪認於該期
      間確實有贈送該名冊以外之人，尚無法使本院確信有重複
      開立花卉收據之情事。
（七）不實採購洋酒禮品部分：
      訊據被告甲○○堅決否認涉有公訴人指訴之此部分犯行，
      被告甲○○辯稱：伊是幫中科院代買酒類禮盒，嗣則透過
      陳友邦去採買，伊會先告訴陳友邦有多少預算金額，完全
      由他幫伊訂，他會連發票跟酒一起交給伊，這些交易都是
      確實有的，嗣後伊拿發票請領款項沒有什麼不合法等語。
      被告丙○○辯稱：確實有採買及致送，沒有虛偽填製發票
      之情，另乙○○雖曾交付相關之單據，但其無從知悉其真
      偽，僅依致贈之名單記載，以鉛筆在各筆單據上註記，其
      僅係依乙○○之指示辦理，未曾自行偽填，亦無權查核其
      宜偽等語。經查：
    1.依證人乙○○於原審法院審理時具結證稱：起訴書附表八
      部分之單據真偽，伊不知情。伊並沒有交付這個禮品名冊
      給丙○○製作。伊只大概知道在三節部分是吳雪芳或丁○○會簽上去給院長勾選。我們採購的禮品中有實際採購過
      洋酒，93年 1月12日答辯暨調查證據聲請狀證物三這份公
      文是真實的，是在實質上發生之後，吳雪芳的部分她已經
      與院長做勾選並實際採購，這個環節伊都沒有經手，伊是
      事後才負責簽呈結報，簽呈上的時間點我們當然會回填日
      期，這是為了配合政府採購法的規定，至於發票上的時間
      就是廠商送來的時間云云（見原審卷第三宗第781頁）
    2.被告丙○○供稱：伊知道院裡有委請璐西花采坊代購洋酒
      是因為年節要送禮，一開始都是吳雪芳帶駕駛兵送貨，駕
      駛兵有時比較晚進來辦公室，會暫時把禮品放在桌子上，
      這些酒的禮品伊看到已貼上璐西花采坊的標籤等語（見原
      審卷第三宗第790、791頁）。
    3.證人丁○○於原審法院審理時具結證稱：我們採購的禮品
      是有酒的禮品。洋酒收據部分院長會把當月要結報的單據
      帶回辦公室，伊就轉交給乙○○。收據來時伊沒有看到，
      結報時伊會看到，並且也會幫院長致贈禮品，伊不清楚電
      器禮品是買了什麼東西，其它伊都有看到，所以說不實採
      購伊不能認同等語（見原審卷第三宗第816至824頁）。
    4.證人即已判決確定之同案被告吳雪芳於原審法院審理時經
      具結後證稱：禮品的購買是伊造完冊後，組長（指丁○○
      ）指示伊與甲○○訂購數量，訂購東西的種類沒有跟甲○○講，伊只有打過一、兩次。甲○○沒有問伊採購何東西
      。這種情況總共大概有三次左右，都是年節的，不是每次
      都是伊打電話，有時候組長自己也有打等語（見原審卷第
      三宗第790、791頁）。
    5.被告甲○○於原審法院審理時居於證人之地位經具結後證
      稱：酒類部分委託陳友邦，因為伊不懂酒類的部分，伊是
      用電話聯絡。酒的廠商如何交付陳友邦伊不清楚，陳友邦
      跟伊說酒的數量已經確認過了。因為伊不懂酒，伊先告訴
      陳友邦有多少預算金額，完全由他幫伊訂，伊完全授權他
      去，伊有跟他說大約數量。沒有跟陳友邦提過要幹麼，伊
      只是告訴他伊三節送禮要用。他會發票連酒一起給伊，除
      了萬全及梵佳外其餘都是陳友邦所交付。伊拿了發票後沒
      有告訴他要做何用。院長室丁○○委託伊全權處理，因為
      第一次丁○○委託伊處理禮品85份，酒是其中的一項禮品
      而已，因為伊必須搭配其他的禮品例如橄欖油、保養品、
      蜂王乳、蜂蜜禮金、水晶盤等，都是後續零零星星搭配的
      ，不完全是第一次。陳友邦打電話告訴伊已經準備好了伊
      就會去拿，酒裡面就有發票，有一兩次是他在伊公公家親
      自交給伊發票。錢是當面付現金，若陳友邦不在場的話，
      三五天後伊再交給他。大部分都是事後再交給他，錢交付
      的地點是在伊公公家。因為陳友邦都先代伊墊款，伊必須
      要看到發票以後才知道多少錢。陳友邦非常懂酒，伊曾經
      向酒商訂貨他只肯給伊零售價的九折，陳友邦可以拿到非
      常便宜的酒，所以伊才委託他云云（見原審卷第三宗第80
      2、803、805頁）
    6.證人即已判決確定之同案被告陳友邦於原審法院審理時經
      具結後證稱：起訴書附表八所示的豐盛洋酒、大同雅瑟、
      肯歐、振宜、歐芙是伊交給甲○○的發票，萬全洋行及梵
      佳的部分都不是伊交給甲○○的。甲○○是伊的大嫂，當
      初有跟他講介紹肯歐公司請她自己跟他們聯絡，她後來又
      來找伊，可能是因為價錢上的問題，以及酒的品質好壞，
      所以他委託伊代為購買，告訴伊委託的金額、數量範圍，
      讓伊自行決定買何種品牌的酒，其中有關單據的部分，伊
      買酒的時候甲○○告訴伊說一般的消費發票不具名，二聯
      式的發票。甲○○跟伊講總金額多少，瓶數多少，還有幾
      瓶比較好的，價錢自幾百元至二、三千元都有。伊在林口
      上班，酒商會直接交到伊公司來，伊幫他作數量品質的檢
      驗，下班後伊帶回去，放在伊樓上父親的住處，甲○○如
      果過來就會順道到樓上拿。錢是在伊父親家交給伊，單據
      的部分伊都會放在酒箱裡面。幫甲○○訂酒是以伊個人名
      義訂。甲○○跟伊交代過發票買受人部分要空白。全部都
      是伊先代墊付現金。甲○○交代伊要開兩聯式買受人空白
      的發票。沒有告訴伊為何要開這樣的發票，伊也沒有問他
      等語（見原審卷第三宗第810至814頁）。
    7.證人張家寶於原審法院審理時具結證稱：伊是商人，88年
      、89 年間，逢年過節時有收過中科院致贈之禮品，有蘭
      花、水晶、紅酒等語（見原審卷第五宗第82、83頁），證
      人黃慶賢於原審法院審理時具結證稱：伊在中科院當過兵
      ，當時有幫中科院運送禮品到指定的受贈人處，運送的禮
      品包括蘭花、酒等語（見原審卷第五宗第92、93頁）。
    8.據上各項事證綜合判斷，堪認被告甲○○因是中科院院長
      陳友武之配偶，而受中科院之委託代為購買酒類禮品，以
      供逢年過節等致送禮品之用，嗣被告甲○○並因而委託已
      判決確定之同案被告陳友邦代為購買酒類禮品，而陳友邦
      確有向起訴書附表八所示之廠商、公司訂購酒類禮盒，並
      將所購入之酒類禮盒及發票併交由被告甲○○，嗣由被告
      甲○○交由中科院據以請領所代墊之款項。此公訴意旨亦
      認同案被告陳友邦確有向如起訴書附表八所載之廠商購買
      酒品，嗣並連同發票交予被告甲○○之事實，又系爭酒品
      既係被告甲○○受中科院之委託代購，則於該等購買酒品
      之發票上填載所購買酒類之品名、數量及單價，暨買受人
      「國防部中山科學研究院」，即無何不實填載之可言。至
      公訴意旨指訴被告甲○○、陳友邦虛列九十年三月十六日
      向肯歐企業有限公司購買價值一萬一千三百一十元之酒類
      商品，而據以詐領該等款項乙節，被告甲○○、陳友邦均
      矢口否認有虛列此部分購買酒類而向中科院詐領款項之犯
      行，而查公訴人就此部分僅提出標號 Ｗ0000000出貨單乙
      紙，並未提出就此部分以肯歐企業有限公司名義所開立之
      發票或收據，而以被告甲○○向中科院請領代撥之酒類款
      項時，須提出代購酒類之發票或收據，茲既無此部分買賣
      酒類之發票或收據，被告甲○○等人又從何向中科院請領
      此部分代購酒類之款項，此經本院更一審審理時經函詢國
      防部軍備局中山科學研究院，是否有支付此部份購買酒類
      之款項，經該院函覆並無該筆款項之支付，有該院97年7
      月16日備科人資字第0970008372號函在卷可參。又依上揭
      被告丙○○、甲○○及同案被告乙○○等人之供述，中科
      院委託被告甲○○購買酒類禮品係供三節送禮之用，而查
      89年農曆年除夕是89年2月4日，其中被告甲○○據以向中
      科院請領款項而以肯歐企業有限公司名義開立面額五萬二
      千二百Ｏ五元及一萬一千九百七十六元之發票，開立日期
      分別為八十九年二月十四日及同年月十六日，其日期固係
      在當年度春節之後，惟查本件所應審究者係被告甲○○與
      陳友邦是否確有此部分購買酒類禮品之事實，茲被告甲○○確有代中科院購買酒類以供該院年節送禮之用，已如前
      述，而以八十九年二月十四日及同年月十六日距同年二月
      四日僅距約十餘日，依我國民間習俗，均仍屬該年度之農
      曆年春節期間，尚有於春節期間因拜年而送禮之情事，該
      中科院為供送禮而委有被告甲○○等人購入酒類禮品，亦
      非情理之無，尚難以該二日係在農曆除夕年之後，即認被
      告甲○○與陳友邦確無購買該酒類之事實。
（八）此外，復查無其他積極之證據，足認被告丙○○、甲○○
      確有公訴人所指訴之此部分犯行，是被告丙○○、甲○○
      所辯並無此部份公訴人指訴之犯行云云，應堪採信。是被
      告丙○○、甲○○二人此部分犯行，尚屬不能證明，惟公
      訴人認被告丙○○此部分犯行與上開論罪部份，具有修正
      前連續犯或牽連犯之裁判上一罪之關係，原判決就丙○○
      部分不另為無罪之諭知，尚無違誤。而被告甲○○此部分
      犯行既均屬不能證明，原審未詳加調查，遽認被告甲○○
      涉有幫助貪污治罪條例第 5條第1項第2款利用職務上之機
      會詐取物罪，並予以論罪科刑，尚有未洽，被告甲○○執
      以上訴，非無理由，則原判決關於被告甲○○部分既有可
      議，自應由本院予以撤銷，改判被告甲○○無罪。
四、公訴意旨另以（即起訴書犯罪事實六部分）：伍宇文與高天
    賜、丁○○及乙○○竟共同意圖為自己不法之所有，共謀利
    用職務上之機會詐取公款，用以支付學費，即由乙○○擬定
    院長室秘書人員赴外參加民間管理顧問公司相關短期專業及
    管理訓練課程，概估需約經費 170萬元之訓練計畫，並經不
    知情之中科院少將副院長宋大偉核准；嗣因中科院整體預算
    緊縮，經多次修正計畫後，終於89年9月5日核定減為87萬元
    整，並交由乙○○辦理相關事宜。高天賜、丁○○及乙○○
    三人為順利核銷該87萬元之款項，由乙○○（起訴書誤載為
    高天賜）出面委託伍宇文協助。伍宇文以借用各該公司名義
    開立發票等為由，各別徵得鄭美英、吳美玲、林正雄、邵新
    中、鍾淑霞之同意後，由伍宇文自行並代為製作各該公司實
    際上並未開設之九個課程之訓練計畫表，各訓練課程名稱、
    起迄日期、課程費用、受訓人員、主辦單位、實際負責人均
    如起訴書附表十所示，除高天賜、丁○○及乙○○三人外，
    並以中科院院長室中校事務秘書湯士堅、中科院院長室少校
    事務秘書曹亞嵐、齊立平、胡崇善、丙○○、吳雪芳、王婉
    華等七人為人頭，再由乙○○製作內容不實之「中山科學研
    究院院長室八九年度管理及專業訓練計畫表」，預計訓練九
    項30人次，總經費89萬 7千元，末由丁○○批示核可並於89
    年7月28日以蓮萌字08952號令發佈上開訓練計畫。嗣於89
    年12月間，前開訓練計畫內所虛構之訓練期間陸續屆滿後，
    乙○○等人即向伍宇文、鄭美英、吳美玲、鍾淑霞、林正雄
    及邵新中索取不實之收據或統一發票以供報銷，均交予乙○○充作報銷憑證，再由乙○○負責撰寫各班次受訓心得報告
    陳宋大偉核閱後據以辦理結報。嗣送會負責監驗業務之中科
    院院長室事務秘書曹亞嵐、湯士堅及被告丙○○等三人，被
    告丙○○明知結報內容不實，仍核章通過；致中科院總務處
    主計組人員王慧雯、陳姬靜、冷振松及洪立忠等人於書面審
    核時均未能察覺，而製作支出傳票交由不知情之主計員呂玉
    真據以開立中科院之國庫支票9張予乙○○，金額共計85萬8
    千元。由於前開國庫支票受款人均係各「得標廠商」（金額
    如起訴書附表十所載），款項必須先存入各相關廠商之帳戶
    後始能兌現，乙○○即將受款人為英業國際管理顧問公司之
    國庫支票1張逕交予鄭美英，其餘8張均交由伍宇文處理。鄭
    美英、吳美玲、鍾淑霞、林正雄、邵新中收取上開國庫支票
    存入後，均依約扣除稅金等或全部，鄭美英、吳美玲直接匯
    入乙○○之臺灣土地銀行石門分行帳號000000000000帳戶內
    共17萬5,200 元，鍾淑霞、林正雄、邵新中交付伍宇文，伍
    宇文以課程規劃顧問費等為由扣除 11萬3,440元金額後，將
    所餘款項 53萬9,850元分次以歐迪麥公司之名，自臺新銀行
    古亭分行轉匯至前揭乙○○帳戶內，因認被告丙○○此部分
    涉犯貪污治罪條例第5條第1項第2款罪嫌云云。
（一）訊據被告丙○○否認涉有此部分犯行，並辯稱：伊對於短
      期專案訓練計畫並不知悉，其上之職章係乙○○利用職務
      之便，在伊不知情之情形下所擅蓋等語。經查：
    1.依已判決確定之同案被告伍宇文供稱：89年間，乙○○、
      丁○○及高天賜三人到歐迪麥公司報名美國威斯康辛州協
      和大學遠距教學碩士課程，數週後乙○○向伊表示，其等
      三人均任職於中科院院長室，中科院為研發單位，歷來均
      積極鼓勵員工進修深造，並已同意補助其等三人受訓經費
      ，但因該年度編列之長期進修補助經費已用罄，經長官核
      可得以該年度之短期進修預算補助，歐迪麥公司必須依中
      科院內部之核銷規定，提供短期課程之相關資料，供其等
      據以報銷，伊不疑有他，而配合辦理云云，是與同案被告
      伍宇文接洽參加歐迪麥公司報名美國威斯康辛州協和大學
      遠距教學碩士課程者係證人乙○○，被告丙○○並未參與
      ，此並核與證人丁○○於原審法院審理時亦具結證稱：伊
      有在歐迪麥公司進修碩士班課程，有找伍宇文規劃短期課
      程，接洽者是乙○○等語（見原審卷第五宗第105、106頁
      ）相符，是此部分之事實堪以認定。
    2.證人乙○○於原審法院審理時具結證稱：伊在歐迪麥國際
      管理顧問公司進修美國協和大學企管碩士學位，一共繳了
      60、70萬元學費，當時沒有開收據。當時的高主任跟董組
      長有詢問過相關權責單位人員的意見，指示過院內若有預
      算支應，由院內的預算支應我們所謂的碩士學程部分費用
      ，當時碩士的時程是跨年度的需求，所以參考人員的意見
      ，指示用短程的部分來支應，伊印象中我們三個人同時在
      課餘時間向伍老師提過一次要支付整個碩士學程費用，會
      牽涉跨年度預算的問題，所以我們認為以短期班次來應用
      支應部分碩士費用這個事情，因牽涉到跨年度，且高主任
      、董組長有詢問過相關單位人員的意見，伊的認知就是可
      以用短期訓練班的方式結報，並告訴伍宇文。起初在跟伍
      宇文連繫，我們沒有提到傭金這個詞，只是做短期的規劃
      會收費用，後來因為這個案子我們內部做自首的討論所用
      的簡略的字眼，伊的認知都是透歐迪麥公司做處理，以商
      業的習慣，若透過中間人我們會簡稱為佣金。之前在跟伍
      宇文連繫時，大概知道某個公司會收某個費用，這些費用
      是規劃費用或是稅金伊不清楚，但那時伍宇文有提到大約
      百分之15到20的範圍，而且事後全案退回到伊手上的額度
      部分，的確也是扣除百分之15到百分之20的比例等語（見
      原審卷第五宗第19頁）。
    3.被告丙○○與已判決確定之同案被告吳雪芳，及證人曹亞
      嵐、齊立平、湯士堅、胡崇善、王婉華於偵查中均證述：
      89年間未參加電腦文書作業訓練課程或秘書養成等訓練課
      程，也無人事先告知上課的時間及科目，乙○○曾要過照
      片，約90年2、3月間給予結訓證書，不曾撰寫或看過受訓
      心得報告等語（見90年度他字第3136號卷第一宗第99、10
      0頁，第二宗卷第160、166至172、189至193、213至215、
      232至235頁，90年度偵字第20046號卷第一宗第8至10、65
      、90頁，90年度偵字第24442號卷第四宗第49、50、53、5
      4、56、57、94、95、98、102、103、106頁），並有證人
      曹亞嵐、齊立平、湯士堅、胡崇善、王婉華所出具之報告
      書在卷可佐（見90年度他字第3136號卷第一宗第146至151
      頁，第二宗卷第152、158、159、163頁）。
    4.據上所陳，足見被告丙○○與證人曹亞嵐、齊立平、湯士
      堅、胡崇善、王婉華等人均係應乙○○之要求而提供照片
      ，被告丙○○辯稱其並不知有假結報短期經費之事等語，
      堪予採認。
（二）此外，復查無其他積極證據，足認被告丙○○確有公訴人
      所指訴之此部分犯行，被告丙○○此部分犯行，尚屬不能
      證明，惟公訴意旨認此部分與前揭被告丙○○經論罪科刑
      部分，有修正前牽連犯之裁判上一罪關係，爰不另為無罪
      之諭知。
據上論斷，應依刑事訴訟法第369條第1項前段、第364條、第299
條第1項前段、第301條第1項，修正前商業會計法第71條第1款，
刑法第 2條第1項、第11條前段、修正前刑法第28條、第31條第1
項、第56條，刑法第216條、第213條、第74條第1項第1款，中華
民國96年罪犯減刑條例第2條第1項第3款、第7條，刑法施行法第
1之1，判決如主文。
本案經檢察官李良忠到庭執行職務。
中    華    民    國    99    年     6    月    8     日
                  刑事第七庭  審判長法  官  宋明蒼
                                    法  官  楊智勝
                                    法  官  游紅桃
以上正本證明與原本無異。
如不服本判決，應於收受送達後10日內向本院提出上訴書狀，其
未敘述上訴之理由者並得於提起上訴後10日內向本院補提理由書
（均須按他造當事人之人數附繕本）「切勿逕送上級法院」。
                                    書記官  戴伯勳
中    華    民    國    99    年    6     月    14    日
附錄論罪科刑法條：
修正前商業會計法第71條第1款
刑法第216條、第213條

司法院資訊處製作；財團法人民間司法改革基金會備份。
